臺灣屏東地方法院刑事判決　　　　　　　 95年度訴字第155號
公　訴　人　臺灣屏東地方法院檢察署檢察官
被　　　告　子○○即劉淑美
　　　　　　癸○○
上二人共同
選任辯護人　林朋助律師
被　　　告　辛○○
　　　　　　壬○○
上二人共同
選任辯護人　何曜男律師
上列被告因詐欺等案件，經檢察官提起公訴（94年度偵字第4372
號），本院判決如下：
    主  文
子○○共同行使偽造私文書，足以生損害於他人，處有期徒刑陸
月，減為有期徒刑月；又連續意圖供行使之用，而偽造有價證
券，處有期徒刑壹年拾月，未扣案之偽造「丙○○」、「己○○
」印章各壹枚及附表所示偽造之「丙○○」本票伍拾張、「己○○」本票肆拾陸張，均沒收。應執行有期徒刑貳年。緩刑伍年。
未扣案之偽造「丙○○」、「己○○」印章各壹枚及偽造之「丙○○」本票伍拾張、「己○○」本票肆拾陸張，均沒收。
癸○○、辛○○、壬○○均無罪。
    事  實
一、子○○（原名劉淑美）係癸○○之女兒。癸○○於民國88年
    7 月1 日自任會首，成立民間互助會。該會約定會期自88年
    7 月起至92年11月止，會款為新臺幣（下同）1 萬元，採內
    標制（即得標死會會員每月應固定繳交1 萬元，未得標之活
    會會員則繳交扣除得標標息後之金額），並以會首癸○○位
    於屏東縣萬丹鄉○○村○○路500 巷130 號住處為開標地點
    ，由癸○○或癸○○之子壬○○主持開標，欲投標之會員於
    投標日填寫姓名及投標金額於標單上競標，亦可以電話委託
    會首代寫標單以參加競標，並由標息最高者得標，該得標者
    並需簽發本票交予其他活會會員以供擔保，於每月1 日20時
    開標，且於每年3 月、7 月、11月之16日各加會1 次，總計
    連會首共66會。而子○○除以自身名義參加該互助會外，並
    邀集其男友丁○○、同事己○○參加，經丁○○、己○○同
    意後將之列入該互助會名冊內；而子○○當時之男友丁○○
    亦邀其阿姨丙○○參加該互助會，然子○○於丙○○仍在考
    慮是否加入該互助會時，即逕以丙○○之名義參加該互助會
    ，嗣癸○○將該互助會名冊分發各會員後，丙○○發現其竟
    在該互助會名冊內，旋向子○○、丁○○表示沒有能力參加
    ，惟子○○未向癸○○表示應更改會員名冊，亦未經丙○○
    同意，即由丁○○以丙○○名義繳納會款繼續參加；另己○○於繳納2 期會款後，以參加投標不便為由要求退會，子○○乃向己○○表示該互助會名冊已無法變更，經協商後，己○○同意由子○○以其名義繼續參加，並由子○○退還己○○已繳納之會款。嗣子○○為求以丙○○、己○○名義所參
    加之互助會，能順利參與競標並收取得標之合會金，遂於下
    列時、地，為下列行為：
(一)、於89年7 月16日晚間某時許，該互助會進行至第16會時，子
    ○○明知未得丙○○之同意，竟與丁○○共同基於行使偽造
    準私文書之犯意聯絡，利用不知情之癸○○偽造丙○○名義
    、標金3,000 元之標單，並由不知情之癸○○持此具偽造準
    文私性質之標單參與競標而行使之。得標後，子○○為符合
    該互助會所載得標者需開立本票之規定，復單獨基於意圖供
    行使之用，而偽造有價證券之犯意，先於不詳時間、在高雄
    某地，利用不知情之成年刻印業者，偽造「丙○○」名義之
    印章1 枚後，旋即偽造發票人為丙○○、發票地為鳳山市○○○路122 號、票面金額為10,000元、票號不詳之本票共50
    張（計算方式：會員總數66會減已得標之15會，再扣除丙○○名義之活會1 會，共計50張），並在上開本票發票人欄蓋
    用前述偽造之「丙○○」印章及偽造丙○○之署名，而完成
    各該發票行為後，即將上開偽造本票交付癸○○轉交給其他
    50名活會會員收執以行使之，俾能順利取得該次得標之合會
    金。
(二)、於89年11月1 日晚間某時許，該互助會進行至第20會時，因
    己○○同意子○○以其名義繼續參加該互助會，子○○乃欲
    以己○○之名義參與競標，遂以電話聯絡癸○○填寫己○○
    名義、標金4,500 之標單後持以競標，得標後，子○○明知
    未經己○○授權，不得以己○○名義簽發本票，竟承上開偽
    造有價證券之概括犯意，向其兄壬○○佯稱已獲得己○○之
    授權，要壬○○代為簽發「己○○」名義之本票，而利用不
    知情之壬○○在其住處即開標地點偽造發票人為己○○、發
    票地為屏東市○○路222 號、票面金額為10,000元、票號不
    詳之本票共46張（計算方式：會員總數66會減已得標之19會
    ，再扣除己○○名義之活會1 會，共計46張），並在本票之
    發票人欄上偽造己○○之署名；而壬○○住處附近因無刻印
    業者，子○○遂於不詳時間、在高雄某地，利用不知情之成
    年刻印業者偽造「己○○」名義之印章1 枚，並蓋用在上開
    本票之發票人欄上，而完成各該發票行為後，即將上開偽造
    本票交付癸○○轉交給其他46名活會會員收執以行使之，俾
    能順利取得該次得標之合會金。嗣該互助會因有部分死會會
    員未繼續繳納會費，終於在90年4 月1 日第27會結束時，宣
    布止會，而癸○○因無法償還活會會員已繳交之會款，部分
    活會會員乃持上開偽造「丙○○」、「己○○」之本票，向
    丙○○、己○○催討會款而不獲，始知上情。
二、案經戊○○、申○○、未○○、丑○○、戌○○、酉○○、
    辰○○、亥○○、巳○○、卯○○、午○○、寅○○、甲○○○訴由臺灣屏東地方法院檢察署檢察官偵查起訴。
    理  由
壹、有罪部分：
一、程序方面：
(一)、按刑事訴訟法新制採改良式當事人進行主義，為保障被告防
    禦權及維護直接審理與言詞審理原則，刑事訴訟法第159 條
    第1 項規定：「被告以外之人於審判外之言詞或書面陳述，
    除法律有規定者外，不得作為證據。」酌採英美法之傳聞法
    則。復於第159 條之1 至第159 條之5 增設例外規定，以應
    實務需要，俾符實體真實發現之訴訟目的。是以，證人即告
    訴人辰○○、亥○○、告訴代理人吳惠玲及證人丁○○、己○○、丙○○於檢察事務官訊問時所為之筆錄，均係被告以
    外之人於審判外之書面陳述，依上開規定，原則上均不得作
    為證據。
(二)、按被告以外之人（包括證人、鑑定人、告訴人、被害人及共
    同被告等）於審判外之陳述雖不符前4 條之規定，而經當事
    人於審判程序同意作為證據，法院審酌該言詞陳述或書面陳
    述作成時之情況，認為適當者，亦得為證據；當事人、代理
    人或辯護人於法院調查證據時，知有第159 條第1項 不得為
    證據之情形，而未於言詞辯論終結前聲明異議者，視為有前
    項之同意，刑事訴訟法第159 條之5 定有明文。卷附之互助
    會名冊、「丙○○」本票影本、「己○○」本票影本、被告
    癸○○未給付活會會員會款明細、被告子○○匯款單據影本
    等書面資料，雖均屬傳聞證據，惟均經檢察官及被告、辯護
    人表示同意具有證據能力。且經本院審判程序時予以提示並
    告以要旨，檢察官及被告、辯護人均已知上述筆錄乃傳聞證
    據，而於言詞辯論終結前均未對該等書面資料內容異議，依
    上開規定，該等文書應具有證據能力。
二、實體方面：
(一)、有關被告子○○冒用「丙○○」名義競標並開立本票部分：
    訊據被告子○○固坦承有以丙○○名義參與該互助會第16會
    之競標及簽發本票50張之事實，惟矢口否認有何行使偽造準
    私文書及偽造有價證券之犯行，辯稱：丙○○本來同意參加
    互助會，後來又不參加，丙○○的會就由丁○○吸收，會款
    都是丁○○繳納，丁○○有委託伊以丙○○的名義投標及簽
    發丙○○名義的本票，丁○○說丙○○有同意伊刻印章及開
    本票云云。經查：
 1、上開事實，業據證人即被害人丙○○於本院審理時具結證稱
    ：丁○○是我姪子，在88年間有來找過伊，問伊要不要參加
    互助會，當時伊沒有工作，就跟丁○○說不參加；我沒有參
    加癸○○為會首的互助會，丁○○沒有說要用伊的名字參加
    互助會等語明確（見本院卷一第199 頁反面至第201 頁），
    並據證人即邀約丙○○參加互助會之丁○○於本院審理時具
    結證稱：丙○○是伊阿姨，子○○是伊在旅行社時之女友，
    伊有參加癸○○所召集之互助會，伊有找丙○○參加互助會
    ，是用電話聯絡，不是用見面的方式，丙○○一開始說要考
    慮一下，伊就借丙○○的名義入會，事後伊跟子○○去找丙○○確認其是否參加，並有談到要不要改名，那時丙○○已
    決定不參加，但互助會名單已先寫丙○○的名字，會單也寫
    出去給人家，伊就把會吃下來，子○○知道丙○○不跟等語
    綦詳（見本院卷二第59頁、第60頁），此外，復有該互助會
    會員名單1 紙在卷可稽（見發查卷第7 頁）。而依上開證人
    丙○○、丁○○之證詞觀之，證人丙○○於證人丁○○邀約
    時，既僅表示要考慮一下，並未答應參加互助會，且於被告
    子○○、證人丁○○前往確認時，更明白告知不參加該互助
    會等語，則被告子○○於該互助會成立之初，顯已知悉證人
    丙○○並無參加該互助會，亦未同意由證人丁○○以其名義
    參加之情，應可認定。
 2、又依證人丙○○於本院審理時具結證稱：丁○○沒有說要用
    伊的名字參加互助會，也沒有說要用伊的名字競標及開立本
    票，卷附的本票影本不是伊簽發，本票上的字不是伊的，印
    章也不是伊的等語（見本院卷一第200 頁、第201 頁）、證
    人丁○○於本院審理時具結證稱：因一開始就用丙○○的名
    字加入互助會，也是用丙○○的名字繳錢，所以也用丙○○
    名義標會，用丙○○名義標會是伊與子○○的意思，當初要
    標會的時候沒有問過丙○○等語（見本院卷二第59 頁 反面
    、第60頁），參以被告子○○於檢察事務官偵查中及本院審
    理時供承：丙○○的會是伊標的，因為丁○○人在國外，所
    以叫伊處理，標單是伊打電話給會首，請會首寫的，本票也
    是伊簽丙○○的名字，因為跟會者是丙○○，所以簽丙○○
    的名字，丙○○的印章也是伊刻的等語綦詳（見發查卷第28
    頁、第117 頁、本院卷一第68頁），復有「丙○○」本票影
    本1 紙在卷可佐（見發查卷第8 頁），足見被告子○○確實
    未向證人丙○○徵詢並取得同意，即冒用丙○○之名義參與
    競標，得標後，並偽造「丙○○」名義之本票無訛。
 3、被告子○○固辯稱：丙○○的會款都是由丁○○繳納，係丁○○委託伊以丙○○名義參與競標，伊有權代為競標及簽發
    本票，其不具主觀犯意云云。惟查：
(1)、證人丁○○當時係被告子○○之男友，因經常在國外，而將
    該互助會之事宜委由被告子○○處理之情，固據證人丁○○
    於本院審理時證述明確，已如前述，然被告子○○於該互助
    會成立之初，既已知悉證人丙○○未同意加入該互助會，是
    其於受證人丁○○委託代為競標時，既慮及該互助會名冊所
    列之會員為「丙○○」，需以證人丙○○名義始能參與競標
    及取得合會金，則以被告子○○身為一具有智識、經驗之成
    年人，對於以他人名義投標及簽發本票，將會使他人對外負
    有債務，進而遭人催討款項之情，應知之甚詳，是其欲以證
    人丙○○之名義參與競標時，自知應徵得證人丙○○的同意
    ，豈會因證人丙○○之會款係證人丁○○所繳納，即認證人
    丁○○有權以證人丙○○名義參與競標，甚而簽發「丙○○
    」名義之本票。
(2)、證人丁○○固曾委託被告子○○以「丙○○」名義參與競標
    ，然證人丁○○係事後才知道投標後要寫本票之情，亦據證
    人丁○○於本院審理時具結證述甚詳（見本院卷二第60頁反
    面），是以，證人丁○○於委託被告子○○競標時既不知得
    標者要簽發本票，則證人丁○○豈會要被告子○○去刻「丙○○」名義之印章及簽發「丙○○」名義之本票。故被告子
    ○○辯稱：係受丁○○之託開立「丙○○」名義本票之情，
    核與事實相違，不可採信。至證人丁○○於本院審理時雖具
    結證稱：如果知道要開本票，會委託被告子○○去處理本票
    的事等語（見本院卷二第61頁），然被告子○○要解決得標
    後如何開立本票之方法，並非僅有偽造本票一途，故證人丁○○所謂「會委託被告子○○處理本票的事」，是否等同要
    被告子○○偽造「丙○○」名義之印章、本票，並非無疑，
    自難僅以證人丁○○上開證詞，即認證人丁○○有授權被告
    子○○為上開偽造印章、本票之情。況被告子○○所要書寫
    之本票發票人係證人丙○○，並非證人丁○○，衡之常情，
    被告子○○所需之授權應來自證人丙○○，而非證人丁○○
    。是以，被告子○○上開所辯，核亦不足採。被告子○○確
    有偽造「丙○○」名義之標單、本票並持以行使之情，已堪
    認定。
二、有關被告子○○偽造「己○○」名義本票部分：
(一)、訊據被告子○○固坦承有以己○○名義參與競標及開立本票
    交由會首癸○○轉交其他活會會員收執之事實，惟矢口否認
    有何行使偽造有價證券之犯行，辯稱：己○○有同意伊以其
    名義開立本票云云。經查：
 1、上開被告子○○邀約被害人己○○參加會首癸○○成立之互
    助會，被害人己○○於繳納2 期會款後即行退會，並同意由
    被告子○○以其名義繼續參加互助會，嗣被告子○○以電話
    委請會首癸○○以「己○○」名義參與競標，得標後，委由
    其兄壬○○開立「己○○」名義之本票，再由其以在高雄所
    刻「己○○」名義之印章蓋在本票發票人欄；而其係在該互
    助會進行至第20會時，始以「己○○」名義及4,500 元之標
    息參與競標，得標後，並簽發「己○○」名義之本票46張等
    事實，業據被告子○○於檢察事務官偵查中及本院審理時供
    述綦詳，並據其於補充陳述狀內記載甚明（見發查卷第28頁
    、第29頁、第50頁、第65頁、第117 頁、本院卷一第78頁、
    本院卷二第68頁），核與證人即被害人己○○於本院審理時
    具結證稱：子○○有找伊參加互助會，伊有入會，但伊不知
    道會首是癸○○，後來子○○要離職，伊就不想跟這個互助
    會，因為在鄉下開標，伊無法參加，子○○跟伊說會單都出
    去了，要繼續用伊的名字好不好，伊說可以，但要子○○負
    責，之後子○○就還錢給伊等語明確（見本院卷一第208 頁
    反面）、證人即被告子○○之兄壬○○於檢察事務偵查中證
    稱：己○○的本票是伊開的，子○○並沒有說她把己○○的
    會吃下來，只說有跟己○○講好等語甚明（見發查卷第118
    頁），此外，並有該互助會名冊、「己○○」名義之本票影
    本各1 件在卷可稽（見發查卷第7 頁、第9 頁），足見被告
    子○○上開：有委請證人壬○○簽發「己○○」名義本票46
    張之自白，與事實相符，堪以採信。
 2、又被告子○○未經證人己○○同意即以其名義開立本票之事
    實，已據證人己○○於本院審理時具結證稱：伊未簽發本票
    ，卷附本票影本上的字不是伊的字，印章也不是伊的，伊不
    知道要開本票這件事，子○○未徵求伊的同意，伊之前跟的
    會沒有開本票，伊不知道這個會有本票，伊沒有拿印章給子
    ○○，也沒有授權、也沒有同意子○○刻印章等語明確（見
    發查卷第64頁、本院卷一第209 頁、第210 頁），參以證人
    己○○與被告子○○本為同事關係，並無恩怨仇隙，自無故
    入被告子○○於罪之理，且觀之證人己○○於本院審理時猶
    證述：用伊的名字繼續參加互助會，應該會同意證人子○○
    以其名字參與競標、應該也會同意子○○開本票等語（見本
    院卷一第209 頁反面），而非極力否認、撇清其與該互助會
    之關係等情，俱見證人己○○前開未同意被告子○○以其名
    義開立本票之證述，應與事實相符，足堪採信。是以，被告
    子○○於該互助會成立之初，既未告知證人己○○有關得標
    後須簽發本票之事，於得標後，復未徵得證人己○○之同意
    或授權，即逕以證人己○○名義簽發本票，並將之交由會首
    癸○○轉交其他活會會員收執，依此，應認被告子○○確有
    意圖供行使之用，而偽造有價證券之情無訛。
 3、被告子○○雖辯稱：伊認為己○○會同意開立本票，且實際
    上己○○也確有此意願，伊不具主觀犯意云云。惟查：
(1)、證人己○○固曾於本院審理時具結證稱：應該會同意證人子
    ○○以其名字參與競標及應該也會同意子○○開本票等語明
    確，已如前述，然所謂同意之語，必事前（即被告子○○於
    簽發本票之前）有徵詢證人己○○之意見，證人己○○始有
    表示同意之餘地，然本件被告子○○於簽發本票之前，既未
    徵詢證人己○○之意見，證人己○○當無同意之可能，自難
    僅以證人己○○事後有同意之可能，即逕認本件業經證人己○○之同意或追認，進而否認被告子○○業已成立之偽造有
    價證券之行為。
(2)、按犯罪之故意，祇須對於犯罪事實有所認識而仍實施為已足
    ，不以犯人主觀之認識與客觀事實不生齟齬為必要；又行為
    人有無犯罪之故意，乃個人內在之心理狀態，惟有從行為人
    之外在表徵及其行為時之客觀情況，依經驗法則審慎判斷，
    方能發現真實；再刑法第201 條第2 項之行使偽造有價證券
    罪，以明知係偽造之有價證券而故意行使為成立要件，而所
    謂偽造有價證券，以無權簽發之人冒用他人名義簽發為要件
    ，即行為人未得本人之授權而簽發者屬之（最高法院85年度
    臺上字第258 號、88年度臺上字第1421 號 、75年度臺上字
    第3588號判決、最高法院53年臺上1810號判例參照）。查被
    告子○○簽發「己○○」名義之本票，並未獲得證人己○○
    之同意或授權，已如前述，是就本件「己○○」名義之本票
    ，被告子○○自屬無權簽發之人無訛。再參酌被告子○○對
    其所簽發之上開「己○○」本票，係要交給其他活會會員收
    執供作擔保票之用，已知之甚明，亦如前述，衡情，倘被告
    子○○未提出相當的保證，證人己○○斷不可能無條件同意
    ，而無端使自己深陷負債中，就此，被告子○○當無不知之
    理，然被告子○○仍逕行簽發「己○○」名義之本票，並交
    由會首癸○○轉交其他活會會員收執，依前開實務見解，被
    告子○○主觀上顯有意圖供行使之用，而偽造有價證券之故
    意甚明。故被告子○○所辯，顯與事實不合，尚難採信。
三、綜上各情勾稽互核，本件事證明確，被告子○○犯行已堪認
    定。
四、按民間互助會之標單，通常僅填寫一定之金額及姓名，如單
    從該記載內容上之形式上觀之，殊無法瞭解其為何種用意之
    證明，而必須依據習慣或特約，始足以表示該一定之金額即
    為標取會款之利息，該姓名即為標取會款之會員，故偽造該
    標單應認為偽造同法第220 條以文書論之私文書（最高法院
    74年度臺上字第5612號判決參照）。本件被告子○○冒用證
    人丙○○名義參與競標，委託會首癸○○偽造載有證人丙○○名字、標息之標單，並持以競標之行為，係犯刑法第216
    條、第220 條、第210 條之行使偽造準私文書罪。被告子○○意圖供行使之用，而偽造證人丙○○、己○○名義之本票
    ，並持之交付會首癸○○轉交其他活會會員收執之行為，均
    係犯刑法第201 條第1 項之偽造有價證券罪。又94年2 月2
    日修正公佈，並於95年7 月1 日施行之刑法（下稱修正後刑
    法）第33條第5 款規定：「罰金：新臺幣1,000 元以上，以
    百元計算之」，修正前之刑法同條款則規定：「罰金：1 元
    以上」（計算結果為「新臺幣30元」），故依修正後之規定
    ，刑法第201 條第1 項之法定罰金刑下限已經提高。是以，
    依刑法第2 條第1 項前段規定，比較新、舊法之結果，自以
    舊法之規定對被告子○○較為有利。被告子○○於標單上偽
    造證人丙○○名義之署押，為偽造準私文書（標單）之部分
    行為，其偽造後復持以行使，偽造之低度行為，應為行使之
    高度行為所吸收，均不另論罪。修正後刑法第28條之原條文
    內容，雖由「2 人以上共同實施犯罪之行為，皆為正犯」，
    修正為「2 人以上共同實行犯罪之行為者，皆為正犯」，然
    此係關於上開共同正犯用語之修正，並不影響本件之論罪科
    刑，自不生新、舊法比較問題。本件被告子○○與證人丁○○間，就上開行使偽造準私文書犯行，有犯意聯絡與行為分
    擔，為共同正犯。被告子○○利用不知情之會首癸○○偽造
    證人丙○○之標單，係屬間接正犯。又被告子○○於第16會
    得標後，同時偽造證人丙○○名義本票50張之行為，及於第
    20會得標後，同時偽造證人己○○名義本票46張之行為，均
    係在同時、同地實施，侵害同一之法益，各行為之獨立性極
    為薄弱，應合為包括之一行為予以評價，屬接續犯，為包括
    之一罪，均應僅成立1 個偽造行為。被告子○○偽刻證人丙○○、己○○名義之印章，並將之蓋在偽造之本票上，所為
    之偽造印章、印文，為偽造有價證券罪之部分行為，均不另
    論罪。其偽造有價證券後持以行使，行使之低度行為應為偽
    造之高度行為所吸收，應僅論以偽造有價證券罪。被告子○○利用不知情之成年刻印業者偽刻證人丙○○、己○○之印
    章，及利用不知情之壬○○偽造證人己○○名義之本票，均
    屬間接正犯。又修正後刑法業已刪除連續犯之規定，此刪除
    雖非犯罪構成要件之變更，但顯已影響行為人刑罰之法律效
    果，自屬法律有變更，依新法第2 條第1 項規定，比較新、
    舊法結果，仍應適用較有利於被告之行為時法律即舊法論以
    連續犯（最高法院95年第8 次刑事庭會議決議參照）。被告
    子○○先後2 次偽造有價證券之犯行，時間緊接，觸犯構成
    要件相同之罪名，為連續犯，應以1 罪論，並加重其刑。又
    被告子○○係以行使偽造準私文書、偽造有價證券之方法，
    俾使其可以順利取得第16會之合會金，惟被告子○○就上開
    行使偽造準私文書、行使偽造有價證券行為，犯意各別，行
    為互殊，且無方法、目的或原因、結果之牽連關係，非牽連
    犯之裁判上一罪，自應予分別論罪，合併處罰。再刑法第
    201 條第1 項之偽造有價證券罪法定最低刑度為3 年以上有
    期徒刑，考其立法意旨在維護市場秩序，保障交易信用，然
    被告子○○偽造「丙○○」、「己○○」本票，係為擔保會
    款之用，並無擾亂市場秩序之情形，其因一時思慮不周，以
    致誤蹈法網，然事後已與會首癸○○等人陸續償還其他合會
    會員會款，賠償損害，並與部分活會會員達成民事和解，惡
    性非重，本院認若處被告法定最低度刑責，仍嫌過重，客觀
    上足以引起一般之同情，爰依刑法第59條規定，酌減輕其刑
    。又修正後刑法第59條之規定，為法院就刑之酌減審認標準
    見解之明文化，非屬法律之變更，自無新、舊法比較之問題
    （最高法院95年第8 次刑事庭會議決議參照）。爰審酌被告
    子○○無犯罪前科，素行良好、智識程度不高、犯罪之動機
    、目的、手段、所生之危害、已與部分告訴人達成和解及其
    犯罪後之態度等一切情狀，分別量處如主文所示之刑。又被
    告子○○犯罪後，中華民國九十六年罪犯減刑條例業於96年
    6 月15日修正公佈，並於96年7 月16日起施行，而被告子○○上開犯罪時點，均係在96年4 月24日之前，且所犯之行使
    偽造準私文罪，核與該條例第2 條第1 項之規定相符，復無
    同條例第3 條限制減刑之除外情事存在，爰依該條例第2 條
    第1 項第3 款規定，減其上開宣告刑之二分之一。再修正前
    第51條第5 款規定：「宣告多數有期徒刑者，於各刑中之最
    長期以上，各刑合併之刑期以下，定其刑期。但不得逾20
    年」，而依修正後之刑法第51條第5 款之規定：「宣告多數
    有期徒刑者，於各刑中之最長期以上，各刑合併之刑期以下
    ，定其刑期。但不得逾30年」。比較結果，修正後刑法並非
    較有利於被告，仍應依刑法第2 條第1 項前段適用行為時法
    律即舊法定其應執行之刑。又被告前未曾受有期徒刑以上刑
    之宣告，有臺灣屏東地方法院檢察署刑案資料查註紀錄表及
    臺灣高等法院被告全國前案紀錄表各1 份在卷可參，其因一
    時失慮，以致犯罪，且與大部分會員達成和解，現仍與會首
    癸○○共同清還會員債務中，信其經此偵、審程序，應知所
    警惕而無再犯之虞，本院認前開對其宣告之刑以暫不執行為
    適當，併予宣告緩刑5 年。又被告子○○犯罪雖在新法施行
    前，新法施行後，緩刑之宣告，應適用修正後刑法之規定，
    併此敘明（最高法院95年第8 次刑事庭會議決議參照）。本
    件偽造之「丙○○」、「己○○」本票共96張，雖未扣案，
    然並無證據證明業已滅失，依刑法第205 條之規定，均應宣
    告沒收之。至所偽造之「丙○○」標單，雖未扣案，然參酌
    一般民間互助會之習慣，多於歷次開標完後即當場撕毀丟棄
    標單之情，堪認該標單上偽造之「丙○○」署押均已滅失無
    存，爰不另為沒收之諭知，附此敘明。
五、公訴意旨另以：(一)、被告子○○與共同被告癸○○、壬○○
    、辛○○共同意圖為自己不法所有之概括犯意聯絡，由被告
    子○○冒用被害人丙○○、己○○名義參加其父親即被告癸○○所召集之互助會，致該互助會之其他會員（除被告癸○○、壬○○、辛○○外）陷於錯誤，誤信被告癸○○信用良
    好，而加入該互助會，並給付首期會款予被告癸○○後，於
    90 年4月1 日獲利了結後，突然宣布倒會，造成上開互助會
    之其他會員受有損害。(二)、被告子○○復承前開意圖為自己
    不法所有之犯意聯絡及行使偽造準私文書之犯意，分別於89
    年7 月16日、89年11月1 日，在會首癸○○位在屏東縣萬丹
    鄉○○村○○路500 巷130 號住處，冒用被害人丙○○、己○○名義參與競標，得標後，開立「丙○○」、「己○○」
    名義之本票各50張及46張，並持以交付會首癸○○轉交其他
    活會會員，致該互助會之上開其他活會會員誤信係丙○○、
    己○○得標，而均陷於錯誤，並交付會款予癸○○，因而詐
    得各該期之合會金，足以生損害於丙○○、己○○及上開互
    助會活會會員。因認被告子○○另涉犯刑法第216 條、第22
    0 條、第210 條之行使偽造準私文書罪及刑法第339 條第1
    項之詐欺取財罪等語。惟查：
(一)、公訴人認被告子○○涉有前開犯嫌，無非以：1 、被告子○○於檢察事務官偵查中之供述。2 、證人即共同被告癸○○
    、壬○○於檢察事務官偵查中之證述。3 、證人即被害人丙○○、己○○於檢察事務官偵查中之證述。4 、卷附「丙○○」、「己○○」本票影本及該互助會會員名單、被告癸○○未給付活會會員會款明細、被告子○○匯款單據影本各1
    件，為其主要論據。
(二)、然按刑法第339 條第1 項之詐欺罪，必須行為人自始即基於
    不法所有之意圖，以詐術使人交付財物，始能構成。至於民
    事債務當事人間，若有未依債務本旨履行給付之情形，在一
    般社會經驗而言，原因非一；其因不可歸責之事由無法給付
    ，或因合法得對抗他造主張抗辯而拒絕給付，甚至債之關係
    成立後，始行惡意遲延給付，皆有可能，非必出於自始無意
    給付之詐欺犯罪。查本件被告子○○確有邀約被害人丙○○
    、己○○參加該互助會，並以其2 人名義參與競標，得標後
    ，開立其2 人名義之本票輾轉交由其他活會會員，以取得各
    該期合會金之事實，固據證人丙○○、己○○、癸○○、壬○○於檢察事務官偵查中證述明確，並為被告子○○所自承
    在卷，此外，復有「丙○○」、「己○○」本票影本及該互
    助會會員名單各1 件在卷可稽等情，均詳如前述。然觀之被
    告子○○係在該互助會進行至第16會、第20會時，始分別以
    證人丙○○、己○○名義參與競標，而在此之前，證人丙○○之會款係由證人丁○○所繳納、證人己○○之會款則係由
    被告子○○所繳納，亦如前述，再參酌被告子○○除上開丙○○、己○○2 會外，尚有其本身、男友丁○○2 會共4 會
    供其競標運用之情，則倘被告子○○自始即有詐欺取財之不
    法意圖，衡情，其理當會在該互助會成立之初，即先以其本
    身、男友丁○○及丙○○、己○○名義參與競標，待獲取各
    該期之合會金後，再拒絕繳納死會會款，豈會拖至第12會、
    第16會、第17會、第20會始持以競標，且在得標後，猶繳納
    上開各會之死會、活會會款迄至會首宣布止會（即繳至90年
    4 月第26會止），徒增會款之支出而減少詐欺所得。至依卷
    附被告子○○之匯款單據影本觀之，被告子○○雖未能足額
    給付各期之會款，然被告子○○並非僅以匯款方式繳納會款
    ，其亦有以現金交付會首癸○○，或請家人代墊，俟其回家
    時再還款等情，已據被告子○○於本院審理時供述甚明（見
    本院卷二第63頁），而斟之被告子○○上開供述，核與常情
    尚無相違之處，應可採信，自難僅以卷附匯款單據不足支應
    被告子○○應負擔之會款總額，即認被告子○○有何自始即
    有不法所有之意圖。另卷附之共同被告癸○○未給付活會會
    員會款名細，亦僅能證明該互助會其他活會會員因倒會而受
    有損害，然該損害造成之原因為何，容有多端，尚難據此即
    謂被告子○○與共同被告癸○○、辛○○、壬○○有何不法
    所有意圖，並施用詐術而詐取財物之犯行。況被告子○○迄
    今仍與會首癸○○等人共同清償其他活會會員之債務，並與
    部分會員達成民事和解（見卷附和解書資料3 宗及陳報狀附
    件1 宗），益顯被告子○○自始即無不法所有之意圖，僅係
    事後因週轉不靈致生債務不履行事由，故在別無積極證據之
    情形下，自難以被告子○○單純債務不履行之狀態，即推定
    被告子○○自始即有不法所有之意圖而施用詐術，而詐取首
    期及「丙○○」、「己○○」部分之合會金。
(三)、再按刑法所稱之偽造文書，係以無制作權人冒用他人名義而
    制作該文書為要件之一，如果行為人基於他人之同意或授權
    委託，即不能謂無制作權，而認成立偽造文書罪。查被告子
    ○○確有以電話通知會首癸○○以「己○○」名義參與競標
    之情，固如前述，惟證人己○○退會後，有同意被告子○○
    繼續以其名義參加互助會之情，業據其於本院審理時具結證
    述明確，已如前述。茲以一般人參加民間互助會之目的，大
    多係為儲蓄或籌措資金之用，是除按期繳納應繳之會款外，
    最終必會參與競標以取得合會金。因此，證人己○○於同意
    被告子○○以其名義繼續參與該互助會時，對於被告子○○
    日後會以其名義參與競標之情，自無不知之理，依此，堪信
    證人己○○對於被告子○○以其名義參與競標一事，必會表
    示同意，此亦據證人己○○於本院審理時具結證稱：伊會同
    意被告子○○以其名字去開標等語甚明（見本院卷一第209
    頁反面）。是證人己○○既同意被告子○○以其名義參與競
    標，自無所謂偽造標單以行使之情，應堪認定。
(四)、綜上所述，被告子○○上開所為，顯與刑法之詐欺取財罪及
    行使偽造準私文罪之構成要件不合，此外，復查無其他確切
    證據足以證明被告子○○有何公訴人所指詐欺取財、行使偽
    造準私文書之犯行，其犯罪即屬不能證明，惟公訴人認此部
    分犯行如成立犯罪，與前揭論罪科刑部分之行為，具有牽連
    犯之裁判上一罪關係，爰均不另為無罪之諭知。
貳、無罪部分：
一、公訴意旨略以：
(一)、被告癸○○平日經濟入不敷出，竟與被告壬○○、辛○○、
    子○○共同基於意圖為自己不法所有之概括犯意聯絡，於88
    年7 月1 日，在屏東縣萬丹鄉○○村○○路500 巷130 號癸○○、壬○○住處，以被告癸○○為會首召集民間互助會，
    會期自88年7 月起至92年11月止，會款為1 萬元，採內標方
    式，約定每月1 日20時，在前揭處所標會，並於每年3 月、
    7 月、11月之16日各加會1 次，由被告癸○○或壬○○主持
    開標。被告癸○○、壬○○為使參與互助會之成員誤信其信
    用良好，即由被告子○○冒用被害人丙○○、己○○之名義
    各參加1 會；另由被告辛○○以其債務人乙○○、庚○○之
    名義各參加2 會，致該互助會之其他會員均陷於錯誤，誤信
    被告癸○○信用良好，而加入互助會，並給付會款予被告癸○○，嗣於90年4 月1 日，被告癸○○獲利了結，突然宣布
    倒會，造成該互助會其他活會會員、乙○○受有損害等語。
    蒞庭檢察官並認被告癸○○、壬○○、辛○○係共同詐取該
    互助會之首期合會金，因認上開被告等3 人均係犯刑法第33
    9 條第1 項之詐欺取財罪等語。
(二)、被告癸○○、辛○○復承前揭意圖為自己不法所有與偽造文
    書之犯意聯絡，於88年9 月1 日，在屏東縣萬丹鄉○○村○○路500 巷130 號癸○○住處，被告癸○○、辛○○趁其他
    會員因忙碌無人到場競標之機會，由被告辛○○在標單上冒
    簽被害人乙○○之署押，並填寫標息，偽造最高標單準私文
    書，於開標時行使前開偽造標單參與競標得標而行使該偽造
    準私文書。復由被告辛○○交付，先前由被害人乙○○簽發
    面額1 萬元，作為債務擔保之本票50張，交予被告癸○○，
    由被告癸○○向其他活會會員詐稱該次由被害人乙○○得標
    ，並使該互助會其他會員誤信被害人乙○○為真正得標者，
    而均陷於錯誤，分別交付會款予被告癸○○，足致生損害於
    被害人乙○○及該互助會之其他活會會員等語，因認被告癸○○、辛○○均係犯刑法第216 條、第220 條、第210 條之
    行使準私文書罪及刑法第339 條第1 項之詐欺取財罪。
(三)、被告癸○○、壬○○、子○○復承前揭意圖為自己不法所有
    與偽造文書、偽造有價證券之概括犯意聯絡：
 1、於89年7 月16日，在屏東縣萬丹鄉○○村○○路500 巷130
    號癸○○住處，被告癸○○、壬○○趁其他會員因忙碌無人
    到場競標之機會，由被告子○○在標單上冒簽被害人丙○○
    之署押，並填寫標息，偽造最高標單準私文書，於開標時行
    使前開偽造標單參與競標得標而行使該偽造準私文書，復由
    被告子○○利用不知情之刻印業者，偽刻被害人丙○○之印
    章，並將之蓋在本票發票人欄上，以偽造被害人丙○○為發
    票人，面額1 萬元之本票50張，交予被告癸○○，由被告癸○○向其他活會會員詐稱該次由被害人丙○○得標，並行使
    偽造被害人丙○○之本票予其他活會會員，作為擔保之意，
    並使該互助會之其他活會會員誤信被害人丙○○為真得標者
    ，而均陷於錯誤，分別交付會款予被告癸○○，足致生損害
    於被害人丙○○及該互助會之其他活會會員等語，因認被告
    癸○○、壬○○均係犯刑法第216 條、第220 條、第210 條
    之行使準私文書罪、刑法第201 條之偽造有價證券罪及刑法
    第339 條第1 項之詐欺取財罪。
 2、於89年11月1 日，在屏東縣萬丹鄉○○村○○路500 巷130
    號癸○○住處，被告癸○○、壬○○趁其他會員因忙碌無人
    到場競標之機會，由被告子○○以電話聯繫被告壬○○冒用
    被害人己○○之名義，在標單上冒簽被害人己○○之署押，
    並填寫標息，偽造最高標單準私文書，於開標時行使前開偽
    造標單參與競標得標而行使該偽造準私文書，復由被告壬○○利用不知情之刻印業者，偽刻被害人己○○之印章，並將
    之蓋在本票發票人欄上，以偽造被害人己○○為發票人，面
    額1 萬元之本票46張，交予被告癸○○，由被告癸○○向其
    他活會會員詐稱該次由被害人己○○得標，並行使偽造之被
    害人己○○本票予其他活會會員，偽為擔保之意，並使互助
    會其他活會會員誤信被害人己○○為真正得標者，而均陷於
    錯誤，分別交付會款予被告癸○○，足致生損害於被害人己○○及該互助會之其他活會會員等語，因認被告癸○○、壬○○均係犯刑法第216 條、第220 條、第210 條之行使準私
    文書罪、刑法第201 條之偽造有價證券罪及刑法第339 條第
    1 項之詐欺取財罪。
二、按被告未經審判證明有罪確定前，推定其為無罪；犯罪事實
    ，應依證據認定之，無證據不得認定犯罪事實。又不能證明
    被告犯罪者，應諭知無罪之判決，刑事訴訟法第154 條、第
    301 條第1 項分別定有明文。次按，認定犯罪事實所憑之證
    據，雖不以直接證據為限，間接證據亦包括在內，然而無論
    直接證據或間接證據，其為訴訟上之證明，須於通常一般人
    均不致有所懷疑，而得確信其為真實之程度者，始得據為有
    罪之認定，倘其證明尚未達到此一程度，而有合理之懷疑存
    在時，即難遽採為不利被告之認定（最高法院76年臺上字第
    4986號判例參照）。又依刑事訴訟法第161條第1項規定，檢
    察官就被告犯罪事實，應負舉證責任，並指出證明之方法。
    因此，檢察官對於起訴之犯罪事實，應負提出證據及說服之
    實質舉證責任。倘其所提出之證據，不足為被告有罪之積極
    證明，或其指出證明之方法，無從說服法院以形成被告有罪
    之心證，基於無罪推定之原則，自應為被告無罪判決之諭知
    （最高法院92年臺上字第128號判例可資參照）。
三、公訴意旨認被告癸○○、辛○○、壬○○涉有上開犯嫌，無
    非係以：1 、被告癸○○、辛○○、壬○○於偵查中之供述
    。2 、證人即共同被告子○○、證人即被害人乙○○、楊亮
    翔、丙○○、己○○於偵查中之證述。3 、卷附「丙○○」
    、「己○○」、「乙○○」之本票影本及該互助會會員名單
    、被告癸○○未給付活會會員會款明細各1 件，為其主要論
    據。
四、程序方面：
(一)、證人即告訴人辰○○、亥○○、告訴代理人吳惠玲及證人丁○○、己○○、丙○○、乙○○、楊亮翔於檢察事務官訊問
    時所為之筆錄，均係被告以外之人於審判外之書面陳述，依
    刑事訴訟法第159 條第1 項規定，原則上均不得作為證據（
    理由詳前)。
(二)、卷附之互助會名冊、「丙○○」、「己○○」、「乙○○」
    、「楊亮翔」之本票影本、死會名單、活會名單、被告癸○○未給付活會會員會款明細、被告子○○匯款單據影本等書
    面資料，業經檢察官及被告、辯護人表示同意具有證據能力
    。且經本院審判程序時予以提示並告以要旨，檢察官及被告
    、辯護人均已知上述筆錄乃傳聞證據，而於言詞辯論終結前
    均未對該等書面資料內容異議，依刑事訴訟法第159 條之5
    規定，該等文書應具有證據能力（理由詳前）。
五、實體方面：
(一)、公訴意旨(一)之部分：
    訊據被告癸○○、辛○○、壬○○堅決否認有何詐欺取財之
    犯行，被告癸○○辯稱：伊有同意丙○○、己○○、乙○○
    、楊亮翔入會，但伊不知道有何冒標詐欺取財情事等語；被
    告辛○○辯稱：乙○○、楊亮翔均有同意參加互助會，其等
    欲以跟會之方式清償債務，並無詐欺取財之情等語；被告壬○○辯稱：伊不知道有何冒標詐欺取財之情等語。經查：
 1、按刑法第339 條第1 項之詐欺罪，必須行為人自始即基於不
    法所有之意圖，以詐術使人交付財物，始能構成。查本件被
    告癸○○確有成立上開民間互助會，被告辛○○有邀約其債
    務人乙○○、楊亮翔及被告子○○有邀約被害人丙○○、己○○參加該互助會，而被告壬○○有幫忙開標之情，業據被
    告癸○○、辛○○、壬○○於偵查中及本院審理時供述明確
    （見發查卷第22頁至24頁、第49頁、第50頁、第97頁、第98
    頁、第118頁、本院卷一第68頁、第69頁），復有「丙○○
     」 、「己○○」、「乙○○」本票影本及該互助會會員名
    單各1 件在卷可稽等情，固均詳如前述。然觀之該互助會於
    90年4 月1 日第27會時止會時，被告癸○○家人所參與者，
    尚有其子劉世芳2 會均未參與競標，是倘被告等人自始即有
    詐欺取財之不法意圖，衡情，其等理當會在該互助會成立之
    初，即將被告等人及其家人劉世芳、丁○○、丙○○、己○○等會，均先予競標以獲取各該會之合會金，甚而於最短時
    間內冒用其他會員名義競標以獲取更多金額，進而避不見面
    ，使其他活會會員求償無門，豈會拖至1 年後止會時仍有2
    會未予競標。況參酌在此之前，被告等人尚須繳納各會每月
    1 萬元之死會會款及扣除標息之活會會款，亦將會使其等詐
    取金額減少之可能，益見被告等人無不法所有之意圖。
 2、再被告癸○○於召集互助會之際，因經濟狀況不佳，故召集
    互助會以週轉之情，雖據被告癸○○於檢察事務官偵查中陳
    述明確，惟一般民間互助會成立之旨，多係為籌措資金或儲
    蓄之用，是被告癸○○雖有經濟狀況不佳之情形，然此亦不
    足以作為被告癸○○於成立互助會之初，即有何不法所有之
    意圖。另卷附之被告癸○○未給付活會會員會款名細，亦僅
    能證明該互助會其他活會會員因倒會而受有損害，然該損害
    造成之原因為何，容有多端，尚難據此即謂被告等人自始即
    有不法所有意圖，並施用詐術而詐取財物之犯行。況被告等
    人迄今仍持續清償其他活會會員之債務，並與部分會員達成
    民事和解，益顯被告等人自始即無不法所有之意圖，僅係事
    後因週轉不靈致生債務不履行事由，故在別無積極證據之情
    形下，自難以被告等人單純債務不履行之狀態，即推定其等
    自始即有不法所有之意圖，而施用詐術以詐欺取財之犯行。
(二)、公訴意旨(二)之部分：
    訊據被告癸○○、辛○○堅決否認有何行使偽造準私文書及
    詐欺取財之犯行，被告癸○○辯稱：係辛○○打電話說乙○○要寫標單，有告訴伊標息，伊就寫乙○○的標單，辛○○
    有拿乙○○的本票給伊等語；被告辛○○辯稱：乙○○有同
    意參加互助會，故其也有開本票給伊等語。經查：
 1、被告辛○○有邀約被害人乙○○參加被告癸○○所召集之互
    助會，並於第3 會時以被害人乙○○名義用2,700 元之標息
    競標等情，業據被告辛○○、癸○○於偵查中及本院審理時
    供承不諱（見發查卷第49頁、偵卷第26頁至第30頁、本院卷
    一第68頁、第69頁），並有載明各會員得標日期、金額之互
    助會名冊1 件在卷可稽（見本院卷二第6 頁），核與證人即
    被害人乙○○於本院審理時具結證稱：辛○○於88年間有向
    伊提起互助會的事，伊有同意參加該互助會，但伊有跟辛○○說如無法負擔時不要強迫伊，伊沒有說不同意參加該互助
    會等語大致相符（見本院卷一第202 頁、第204 頁），此外
    ，復有該互助會會員名單、「乙○○」名義之本票各1 件在
    卷可稽（見發查卷第110 頁），足認證人乙○○確有同意參
    加被告癸○○所召集之互助會無訛。
 2、證人乙○○於本院審理時雖具結證述：伊未同意辛○○以其
    名義參與競標云云。然依證人乙○○於本院審理時具結證稱
    ：卷附發票日期為88年9 月1 日所示之本票是伊簽發的，該
    1 萬元的票款就是互助會的會錢，係被告辛○○要伊一張一
    張的簽發，面額均為1 萬元之本票，日期係被告辛○○寫會
    開標的日期，當時伊有欠被告辛○○2 、3 百萬元，被告辛○○希望伊以跟會方式還錢等語（見本院卷一第203 頁、第
    204 頁），並參酌上開互助會會員名冊「互助會投標須知」
    七所示，得標會員應簽發面額1 萬元之本票交予會首俾分送
    於各會員之規定，堪認證人乙○○係因得標始簽發前開本票
    ，俾使被告辛○○持以交付會首癸○○轉交其他活會會員收
    執，要否，證人乙○○倘不知其已得標，則其所應繳納之活
    會會款，自應扣除標息始為正確，豈會簽發面額均為1 萬元
    之本票。況證人乙○○亦自承：被告辛○○是希望伊以跟會
    的方式償債等語，已如前述，是衡之常情，被告辛○○當會
    要求證人乙○○參與競標取得合會金，以清償其所欠之債務
    。綜上俱見證人乙○○有同意被告辛○○以其名義參與競標
    之情，被告辛○○自無行使偽造準私文書之施用詐術行為，
    應可認定。
 3、再證人乙○○於參加該互助會時，雖積欠被告辛○○高達2
    、3 百萬之債務，然一般人參加民間互助會多係為儲蓄或籌
    措資金之目的，已如前述，則被告辛○○為使證人乙○○得
    以快速籌措資金，以償還其債務，而邀約證人乙○○參加該
    互助會，並參與競標，應與常情無違。況證人乙○○得標後
    ，每月所需繳納之會款為1 萬元，則依證人乙○○於本院審
    理時具結證稱：伊每月薪水49,000元，扣除法院強制執行款
    20,000左右，伊尚有11,000元之加給等語甚明（見本院卷第
    202 頁），是證人乙○○每月尚剩有30,000餘元。依此，證
    人乙○○身為債務人本應開源節流，俾能清償債務，則被告
    辛○○要求證人乙○○參加該互助會及參與競標，尚難認被
    告辛○○有何不法所有之意圖。
 4、被告癸○○固為該互助會之會首，然其對所有會員之背景、
    財力等狀況，是否均知之甚明，尚非無疑，自不能僅因被告
    辛○○所邀集負有債務之會員，即認被告癸○○與被告辛○○有何詐欺取財之犯意聯絡。況本件被告辛○○以證人乙○○名義參與競標並得標獲取合會金之部分，既與刑法之行使
    偽造準私文書罪、詐欺取財罪之要件不合，則被告癸○○自
    無從成立上開罪名。
(三)、公訴意旨(三)之部分：
    訊據被告癸○○、壬○○堅決認有何行使偽造準私文書、偽
    造有價券及詐欺取財之犯行，被告癸○○辯稱：係子○○要
    伊寫丙○○、己○○的標單持以競標，伊不知道子○○未經
    授權等語；被告壬○○辯稱：係子○○要伊代簽己○○的本
    票，子○○向伊說己○○有同意她代為簽發等語。經查：
 1、本件被告子○○確有冒用丙○○名義參與競標，及偽造「丙○○」、「己○○」本票交由會首癸○○轉交其他活會會員
    收執等情，已如前述。而被告癸○○為該互助會之會首，且
    有填寫「丙○○」、「己○○」標單之情，固據其於檢察事
    務官偵查中及本院審理時供述明確（見本院卷一第69頁），
    然依上開互助會投標須知三所示，會員可以電話寄標參加競
    標之規定，被告癸○○本即可依會員之指示代會員填寫標單
    ，而證人丙○○、己○○係由其女兒即被告子○○所邀集，
    是以，被告子○○以電話要其代書寫「丙○○」標單參與競
    標時，倘被告子○○未向被告癸○○表明未經證人丙○○同
    意，即以證人丙○○名義參以競標並偽造「丙○○」、「己○○」本票之情，則被告癸○○當無知悉被告子○○有冒名
    競標之可能，更不可能知悉被告子○○尚有偽造有價證券之
    犯行，自不能僅因被告癸○○身為會首及有代為書寫「丙○○」標單等情，即認被告癸○○有何行使偽造準私文書、偽
    造有價證券之犯行。至本件「己○○」之標單，固為被告癸○○所填寫並持以競標，然被告子○○既已經證人己○○之
    同意，而未構成行使偽造準私文書罪，則被告癸○○亦無由
    成立該罪之餘地。
 2、再被告壬○○固為被告子○○之兄，與會首癸○○同住在上
    述開標住址，伊會以會員名義在開標場所招呼會員，有參與
    開標事宜，且證人己○○之本票係伊所簽發等情，固據其於
    檢察事務官偵查中供述明確（見發查卷第49頁、第50頁）。
    然依證人即共同被告子○○於本院審理時具結證稱：伊請壬○○幫忙簽發「己○○」本票，壬○○說會是己○○的，不
    能直接開，伊跟壬○○說己○○已經將會讓給伊，有授權伊
    簽發本票等語觀之（見本院卷二第63頁），被告壬○○於簽
    發「己○○」本票之際，是否已知悉被害人己○○未授權被
    告子○○之情，尚非無疑。是以，倘被告子○○未向被告壬○○表明未經被害人丙○○同意，即以被害人丙○○名義參
    以競標並偽造「丙○○」、「己○○」本票之情，則被告壬○○當無知悉被告子○○有冒名競標之可能，更不能知悉被
    告子○○尚有偽造有價證券之犯行，自不能僅因被告壬○○
    於開標時，會幫忙處理開標事宜，及代被告子○○簽發「己○○」本票等情，即率認被告壬○○有何行使偽造準私文書
    、偽造有價證券之犯行。
 3、再者，被告子○○以證人丙○○、己○○名義參與競標，以
    獲取各該期合會金之行為，因欠缺不法所有之意圖，而無詐
    欺取財之情事，已詳如前述，是被告子○○既無刑法詐欺取
    財規定之適用，則被告癸○○僅係代為填寫「丙○○」標單
    、被告壬○○亦僅代為簽發「己○○」本票，自難認有何詐
    欺取財之犯行。
(四)、綜上所述，被告癸○○、辛○○、癸○○等人所為之上開行
    為，均與刑法之詐欺取財、行使偽造準私文書、偽造有價證
    券之要件不合，此外，復查無其他確切證據足以證明其等有
    何公訴人所指詐欺取財、行使偽造準私文書及偽造有價證券
    之犯行，其等犯罪即屬不能證明，自應為被告癸○○、辛○○、壬○○均無罪之判決。
據上論斷，應依刑事訴訟法第299 條第1 項前段、第301 條第1
項，刑法第2 條第1 項前段、第28條、第56條（修正前）、第20
1 條第1 項、第216 條、第210 條、第59條、第51條第5 款（修
正前）、第74條第1 項第1 款、第205 條、第219 條，中華民國
九十六年罪犯減刑條例第2 條第1 項第3 款、第7 條，判決如主
文。
本案經檢察官許英輝到庭執行職務。
中　　華　　民　　國　　96　　年　　10　　月　　19　　日
                  刑事第二庭  審判長法  官  黃國永
                                    法  官  陳松檀
                                    法  官  蘇碧珠
以上正本證明與原本無異。
如不服本判決應於收受本判決送達後10日內向本院提出上訴書狀
，其未敘述上訴理由者，並得於提起上訴後10日內向本院補提理
由書狀（均須按他造當事人之人數附繕本）「切勿逕送上級法院
」
中　　華　　民　　國　　96　　年　　10　　月　　19　　日
                                    書記官  賀燕花
附錄本案論罪科刑法條全文
中華民國刑法第201條：
意圖供行使之用，而偽造、變造公債票、公司股票或其他有價證
券者，處3 年以上10年以下有期徒刑，得併科3 千元以下罰金。
行使偽造、變造之公債票、公司股票或其他有價證券，或意圖供
行使之用，而收集或交付於人者，處1 年以上7 年以下有期徒刑
，得併科3 千元以下罰金。
中華民國刑法第216條：
行使第 210 條至第 215 條之文書者，依偽造、變造文書或登載
不實事項或使登載不實事項之規定處斷。
中華民國刑法第210條：
偽造、變造私文書，足以生損害於公眾或他人者，處 5 年以下有
期徒刑。
中華民國刑法第220條第1項：
在紙上或物品上之文字、符號、圖畫、照像，依習慣或特約，足
以為表示其用意之證明者，關於本章及本章以外各罪，以文書論
。
附表：
┌──┬───┬────┬───┬───────┬──┐
│編號│發票人│票面金額│發票日│ 發票人地址   │張數│
├──┼───┼────┼───┼───────┼──┤
│ 1  │丙○○│新臺幣壹│89年7 │鳳山市○○○路│50張│
│    │      │萬元    │月16日│122號         │    │
├──┼───┼────┼───┼───────┼──┤
│ 2  │己○○│同上    │89年11│屏東市○○路  │46張│
│    │      │        │月1日 │222號         │    │
└──┴───┴────┴───┴───────┴──┘
